臺灣高等法院民事判決
110年度上字第352號
上  訴  人  張海燕  

訴訟代理人  許惠峰律師
            房彥輝律師
被 上訴 人  黃有良  

            陳金龍  
            何邦碩  
共      同
訴訟代理人  劉仁閔律師
            趙翊婷律師
            邱柏越律師
上列當事人間請求損害賠償等事件，上訴人對於中華民國110年1
月20日臺灣臺北地方法院109年度訴字第6029號第一審判決提起
上訴，本院於110年7月21日言詞辯論終結，判決如下：
    主      文
上訴駁回。
第二審訴訟費用由上訴人負擔。
    事實及理由
一、上訴人主張：伊為中國文化大學（下稱文大）董事，被上訴
    人黃有良（下稱黃有良）為文大董事、前校友總會理事長，
    被上訴人陳金龍、何邦碩（下各稱陳金龍、何邦碩，與黃有
    良合稱為被上訴人）分別為華岡人護校正義聯盟之總召集人
    、秘書長。被上訴人於民國109年8月12日，由黃有良在「華
    岡人護校正義聯盟」、「全球文大青年會社」、「華岡天下
    、大同世界」LINE群組、何邦碩在「CCUAA會長群」LINE群
    組（與上開LINE群組，合稱為系爭群組），發表如附表編號
    ①②所示經被上訴人共同署名之不實言論，何邦碩並在系爭群
    組發表如附表編號③④所示不實言論（與附表編號①②言論，合
    稱為系爭言論），侵害伊名譽權，被上訴人應負共同侵權行
    為責任，暨為回復名譽之處分等情，爰依民法第184條第1項
    前段、第185條、第195條第1項規定，求為命被上訴人連帶
    給付伊新臺幣（下同）100萬元，及自起訴狀繕本送達翌日
    起算法定遲延利息，暨在系爭群組刊登如原判決附件所示道
    歉聲明（下稱系爭道歉聲明）3日之判決（原審為上訴人敗
    訴之判決，經其不服，提起上訴）。於本院上訴聲明為：㈠
    原判決廢棄。㈡被上訴人應連帶給付上訴人100萬元，及自起
    訴狀繕本送達翌日起至清償日止，按週年利率5％計算之利息
    。㈢被上訴人應於系爭群組刊登系爭道歉聲明3日。㈣上開金
    錢給付部分，願供擔保請准宣告假執行。
二、被上訴人則以：文大為知名私立高等學府，歷史悠久，學校
    董事職務執行及董事會營運，影響師生、校友權益至鉅，攸
    關公共利益，系爭言論乃經合理查證而可信為真，且係善意
    對於可受公評之事為適當評論，未不法侵害上訴人之名譽。
    又如附表編號③④所示言論，係以何邦碩名義單獨發表，非由
    被上訴人聯名發表，被上訴人自不負共同侵權行為責任等語
    ，資為抗辯。　　
三、上訴人為文大董事，黃有良為文大董事、前校友總會理事長
    ，陳金龍、何邦碩分別為華岡人護校正義聯盟之總召集人、
    秘書長。黃有良於109年8月12日在「華岡人護校正義聯盟」
    、「全球文大青年會社」、「華岡天下、大同世界」LINE群
    組，發表如附表編號①②所示言論；何邦碩於同日在「CCUAA
    會長群」LINE群組，發表如附表編號①②所示言論，又於系爭
    群組，發表如附表編號③④所示言論等事實，為兩造所不爭執
    （見本院卷第114頁)，堪信為真實。上訴人主張被上訴人為
    系爭言論，致侵害伊名譽權，應負共同侵權行為責任等情，
    為被上訴人所否認，並以前開情詞置辯。經查：
  ㈠因故意或過失不法侵害他人之權利，或故意以背於善良風俗
    之方法，加損害於他人，應依民法第184條第1項規定負損害
    賠償責任者，以其行為具備不法性為前提。而言論自由為人
    民之基本權利，有個人實現自我、促進民主政治、實現多元
    意見等多重功能。維護言論自由，即為促進民主多元社會之
    正常發展，與個人名譽或其他人格權之可能損失，兩相權衡
    ，顯然有較高之價值，國家應給予較大限度之保障。參酌刑
    法第310條第3項「真實不罰」及第311條「合理評論」之規
    定，與司法院大法官釋字第509號解釋所創設合理查證義務
    之憲法基準，應認行為人陳述事實之言論，如依其所提證據
    資料，足認為有相當理由確信所陳為真實者；或係以善意發
    表言論，有對於可受公評之事，而為適當評論之情形，均阻
    卻其不法性。
  ㈡關於附表編號①所示言論
　　遍觀附表編號①所示言論，並未具體指名所稱對象究為何人
    ，一般視聽大眾實無從單憑該言論內容，即推知所指行為人
    為上訴人，難認上訴人之名譽有因該言論，而受有損害之情
    事可言。是以。上訴人主張被上訴人之上開言論，侵害其名
    譽權云云，委無可取。
  ㈢關於附表編號②所示言論
　⒈文大為私人興學之學校，具有公共性及自主性，其董事職務
    執行及董事會營運情況，攸關該校師生權益，並與促進私立
    學校健全發展之目標息息相關，故其董事職務執行及董事會
    營運事務，當屬與公共利益有關而為可受公評之事。
　⒉附表編號②所示言論，乃被上訴人針對上訴人品行所為之意
    見表達。查兩造因文大董事會選舉乙事，彼此立場不同，各
    有堅持，文大董事會歷經多次開會，均無法就選舉董事長乙
    事達成共識，迄今仍有訴訟繫屬未決，為兩造所無異詞（見
    本院卷第222、339頁）；另教育部以文大董事怠於行使職權
    為由，聲請法院選任文大臨時董事乙案審理時，黃有良主張
    應由文大董事自行召開董事會選舉新任董事長，上訴人則陳
    稱其不願再召開及參加董事會等語，有卷附該案訊問筆錄可
    稽（見原審卷147頁），參互以觀，可知兩造就文大董事會
    爭議此可受公評之事項，長期針鋒相對、互相扞格，則被上
    訴人依據其與上訴人間處理文大董事會爭議之經驗，而提出
    其對上訴人之主觀批評意見，即評斷上訴人是亂源之首、德
    不配位、不知悔改、與群小勾結、出賣文大等用語，雖稍屬
    嚴厲且帶有負面評價，足令上訴人感到不悅，惟乃表達被上
    訴人自身觀感、主觀價值之言論，該評論內容未使用極度偏
    激或失當之字眼，應認並未逾越合理評論之範圍。況被上訴
    人係因經歷前述爭議而藉上開言論表達對上訴人之主觀感受
    ，該言論目的乃希冀文大校務回復正常運作，尚不足認其動
    機係以毀損上訴人之名譽為唯一目的，堪認其等係出於善意
    發表之適當評論，自不構成不法侵害上訴人之名譽。
  ⒊附表編號②所示言論，乃被上訴人就上訴人行為所為之事實
    陳述。查上訴人於89年10月底任職訴外人習技實業股份有限
    公司（下稱習技公司）之總經理秘書期間，未經該公司板橋
    分公司經理林偉君之同意，即代其簽署文件並寄出，涉犯行
    使偽造私文書罪，經本院100年度上訴字第522號刑事判決，
    判處有期徒刑8月，減為有期徒刑4月，如易科罰金，以銀元
    300元即新臺幣900元折算一日確定；另教育部於108年10月1
    5日以臺教高㈢字第1080137023號函，表示：「請文大立即停
    止聘任上訴人為推廣教育部之財務顧問，並收回其支領款項
    ，同時於文到2個月內提出檢討報告及還款證明報部；屆期
    仍未改善者，本部將納入行政考核事項，並扣減獎補助款」
    等語之事實，為上訴人所自承（見本院卷第133頁），可知
    上訴人確曾因偽造文書犯行而被法院判刑確定，另遭教育部
    認定其違法擔任文大財務顧問乙職，要求繳回支領之顧問費
    ，堪認被上訴人業經合理查證，而有相當理由確信上訴人有
    被依偽造文書判決有罪、支領高額薪資等行為均為真實。至
    上訴人是否因不諳法律而誤觸法網，及該觸法行為與擔任文
    大董事職務有無關連等節，均不影響其有上開偽造文書、不
    當支領顧問費等客觀行為存在之事實。再者，上訴人因上述
    違法支領顧問費行為，遭黃有良告發涉嫌背信乙罪，有卷附
    臺灣臺北地方檢察署不起訴處分書可證（見本院卷第95至10
    1頁），足認被上訴人亦經合理查證，故有相當理由確信上
    訴人涉嫌背信罪。嗣臺灣臺北地方檢察署雖對上訴人涉嫌背
    信罪乙事為不起訴處分，但無礙上訴人曾因涉嫌背信罪而遭
    告發之事實認定。由上可知，被上訴人乃依據上開客觀事實
    ，確有相當理由可信附表編號②所示言論之陳述，均為真實
    而加以發表，其等此部分之言論並非無據，自不構成對上訴
    人名譽權之侵害。
　⒋言論係以某項事實為基礎，或發言過程中夾論夾敘，將事實
    陳述混合意見表達之評論，該評論者倘於陳述前經合理查證
    ，或依查證所得資料可認有相當理由確信其陳述為真實者，
    即可謂已善盡注意義務，而得解免其應負之侵權行為責任。
    附表編號②所示言論，為被上訴人針對上訴人之行為，將事
    實陳述混合意見表達之言論。查文大董事會於108年11月25
    日召開第18屆第25次會議，上訴人於該次會議中出示其父即
    文大前董事長張鏡湖署名之委託書，內載：「本人因病無法
    出席董事會及處理董事會日常事務，為免耽誤會務之執行，
    特依財團法人法第43條第1項規定，指定張海燕董事代理本
    人執行職務…」等語，惟出席該次會議之董事，對上開委託
    書之效力有所質疑，故該次會議並未依據上開委託書內容由
    上訴人代行文大董事長職務，而另行推舉其他董事擔任會議
    主席等事實，有該次會議記錄在卷可稽（見原審卷第171頁
    ），足見被上訴人依據上述會議過程，知悉上訴人曾於文大
    董事會中出示其父署名之委託書，然該委託書之效力遭受質
    疑，而有相當理由確信上訴人有欺瞞其父、假傳其父之意旨
    等情為真實。職是，被上訴人依上述查證所得資料，已有相
    當理由確信附表編號②所示言論，關於「上訴人不斷欺瞞其
    父，假傳其父之意旨」等陳述為真實而加以發表。又張鏡湖
    前向陳金龍表示，其因文大校務經營乙事與上訴人發生衝突
    ，並出示經上訴人署名之手寫道歉信供陳金龍參閱乙情，有
    卷附由陳金龍翻拍之上訴人署名之道歉信可證（見原審卷第
    165頁），則被上訴人依據張鏡湖所述內容及出示之道歉信
    函，已有相當理由確信上訴人因欺瞞其父，經其父發覺後予
    以苛責等情為真，堪認被上訴人依上述查證所得資料，已有
    相當理由確信附表編號②所示言論，關於「上訴人經其父查
    覺，將其逐出家門」等陳述為真實而加以發表。又上訴人上
    開行為涉及文大校務管理事項，攸關私校發展健全與否等公
    益目的，自屬可受公評之事，則被上訴人依據上訴人上開行
    為表現，而提出其對上訴人之主觀批評意見，即評斷上訴人
    興風作浪、誣蔑忠良等用語，雖語氣嚴厲並帶有否定評價，
    足令上訴人感到不滿，惟屬表達被上訴人自身觀感、主觀價
    值之言論，該評論內容未使用過度尖酸刻薄之字眼，應認並
    未逾越合理評論之程度。又被上訴人係因文大校務運作爭議
    而藉上開言論表達對上訴人之主觀感受，目的係為健全文大
    校務發展，足認其等動機非以毀損上訴人之名譽為主要目的
    ，堪認其係出於善意發表之適當評論，自不構成不法侵害上
    訴人之名譽。
　㈣關於附表編號③④所示言論
　⒈附表編號③④所示言論，為何邦碩針對上訴人之行為，將事實
    陳述混合意見表達之言論。觀諸該言論係何邦碩單獨發表，
    上訴人指稱被上訴人共同發表附表編號③④所示言論，應負共
    同侵權行為責任，為不可採。
　⒉查陳金龍經訴外人王順仁告知，知悉張鏡湖晚年曾授權王順
    仁處理文大校本部、推廣教育部、華岡興業基金會經營權及
    業務乙事，有卷附由張鏡湖署名之委託書（見原審卷第179
    頁）可憑，陳金龍並將此事告知何邦碩等事實，經被上訴人
    自陳在卷（見本院卷第264頁）。參酌張鏡湖晚年年事已高
    ，時常由上訴人輔助或共同處理文大校務乙情，為上訴人所
    不否認，堪認何邦碩已有相當理由確信上訴人建議其父簽名
    授權他人處理文大校務、推廣教育部、華岡興業基金會乙事
    為真。基此，何邦碩依上述查證所得資料，已有相當理由確
    信附表編號③④所示言論，關於「上訴人找她父親簽名蓋章」
    、「上訴人要求其父授權某人處理文大校務、推廣教育部、
    華岡興業基金會」等陳述為真實而加以發表，難認其陳述該
    事實有不法侵害上訴人之名譽。又上訴人上開行為涉及文大
    校務運作，攸關私校健全發展等公益目的，自屬可受公評之
    事，則何邦碩依據上訴人上開行為表現，而提出其對上訴人
    之主觀批評意見，即評斷上訴人欺瞞其父、主導出賣文大及
    華岡興業等用語，並質問上訴人為何辯解其未出賣文大、要
    求其父授權他人處理文大校務之用意等言論，雖措辭犀利並
    帶有批評含意，足令上訴人感到不堪，惟屬表達何邦碩自身
    觀感、主觀價值之言論，其評論內容未使用過度尖酸刻薄之
    字眼，應認並未逾越合理評論之程度。又何邦碩係因文大校
    務運作爭議而藉上開言論表達對上訴人之主觀感受，目的係
    為健全文大校務發展，足認其動機非以毀損上訴人之名譽為
    主要目的，堪認其係出於善意發表之適當評論，自不構成不
    法侵害上訴人之名譽。
  ㈤承上㈠至㈣所述，系爭言論均不符侵權行為要件，被上訴人毋
    庸負侵權行為責任。從而，上訴人請求被上訴人連帶賠償非
    財產上損害及刊登系爭道歉聲明云云，皆屬無據，均不可採
    。
四、綜上所述，上訴人主張本於民法第184條第1項前段、第185
    條、第195條第1項規定，請求被上訴人連帶給付100萬元本
    息，暨在系爭群組刊登系爭道歉聲明3日，非屬正當，不應
    准許。原審為上訴人敗訴之判決，於法並無不合。上訴意旨
    仍執前詞，指摘原判決不當，求予廢棄改判，為無理由，應
    駁回其上訴。
五、本件事證已臻明確，兩造其餘之攻擊或防禦方法及所用之證
    據，經本院斟酌後，認為均不足以影響本判決之結果，爰不
    逐一論列，附此敘明。
六、據上論結，本件上訴為無理由，依民事訴訟法第449條第1項
    、第78條，判決如主文。
中　　華　　民　　國　　110 　年　　8 　　月　　4 　　日
                  民事第十六庭  
                        審判長法  官  朱耀平
                              法  官  羅立德
                              法  官  邱育佩
正本係照原本作成。
如不服本判決，應於收受送達後20日內向本院提出上訴書狀，其
未表明上訴理由者，應於提出上訴後20日內向本院補提理由書狀
（均須按他造當事人之人數附繕本）上訴時應提出委任律師或具
有律師資格之人之委任狀；委任有律師資格者，另應附具律師資
格證書及釋明委任人與受任人有民事訴訟法第466 條之1第1項但
書或第2項所定關係之釋明文書影本。如委任律師提起上訴者，
應一併繳納上訴審裁判費。
中　　華　　民　　國　　110 　年　　8 　　月　　4 　　日

    　　　　　　　　　　　　　書記官  林伶芳